【裁判字號】    97,選上更(二),281
【裁判日期】    980604
【裁判案由】    違反公職人員選舉罷免法
【裁判全文】
臺灣高等法院臺中分院刑事判決   97年度選上更(二)字第281號
上  訴  人
即  被  告  乙○○
選任辯護人  謝萬生  律師
上列上訴人因違反公職人員選舉罷免法等案件，不服臺灣彰化地
方法院95年度選訴字第35號，中華民國95年8月31日第一審判決
（起訴案號：臺灣彰化地方法院檢察署94年度選偵字第79、100
、180號），提起上訴，本院判決後，經最高法院第2次發回，本
院更審判決如下：
    主      文
原判決關於乙○○部分撤銷。
乙○○共同對於有投票權之人，交付賄賂，而約其投票權為一定
之行使，處有期徒刑壹年捌月，褫奪公權參年。如附表一所示之
物均沒收。
    犯 罪 事 實
一、乙○○為民國94年度彰化縣議會第16屆議員選舉第三選區（
    即彰化縣和美鎮、線西鄉、伸港鄉）登記第3號之候選人，
    明知不得對於選區內有投票權之人，交付賄賂，而約其投票
    權為一定之行使，惟其為求在該次選舉中能順利當選連任，
    與戊○○、己○○（均經判處罪刑確定）均不思以正途為競
    選及助選，竟共同基於對於有投票權之人，交付賄賂，而約
    其投票權為一定之行使之犯意聯絡，由乙○○決定以每票新
    臺幣（下同）300元之代價，對該選區內有投票之人賄選買
    票。乙○○因與戊○○為多年舊識，深知戊○○平日因經營
    農場而人脈廣大，遂於94年10月間某日，在與戊○○商議後
    ，責由戊○○先行估算可掌控之票數。經戊○○於94年10月
    中旬某日向其友人即開設雜貨店之舊識辛○○（業經原審法
    院判處罪刑確定）要求預先估計可掌控之票數，而辛○○亦
    明知不得對於選區內有投票權之人，交付賄賂，而約其投票
    權為一定之行使，然卻不思以正途為乙○○助選，竟與戊○○共同基於對於有投票權之人，交付賄賂，而約其投票權為
    一定之行使之犯意聯絡，隨即由辛○○依其人脈估得可掌控
    之票數約為200票（檢察官誤認為250票，其中另50票部分，
    實則另由戊○○尚在接洽某鄰長賄選，而未獲同意），並由
    辛○○製成名冊後，戊○○隨即於94年11月初某日，前往乙○○設在住處之競選總部，將辛○○所估票數及其可掌控之
    票數合計約250票告知乙○○。乙○○遂依戊○○之估票結
    果，於94年11月15日下午約2時許，由己○○駕駛自用小客
    車（藍色）搭載乙○○一同前往戊○○設在彰化縣和美鎮○○路224號旁之農場（無門牌號碼），經乙○○將在農場內
    之戊○○喚入自用小客車內後座後。此時坐在右前座之乙○○隨即轉身將裝有準備用以行賄之賄款7萬5000元（均為百
    元鈔，共分成8束，除1束為50張外，其餘均為100張）之手
    提紙袋1只（為棗紅色，上印有「SILK SOFT《起訴書誤繕為
    「SLIK SOFT」》、「製造商南六企業股份有限公司」、「
    總經銷中華郵政股份有限公司」等字樣）交予戊○○，而坐
    在駕駛座之己○○則全程坐在車內目睹一切。嗣後戊○○再
    將賄款其中之6萬元（分成6束）連同乙○○所交付之手提紙
    袋（即印有「SILK SOFT」字樣之紙袋）1只，於94年11月25
    日前後，攜往辛○○開設在彰化縣和美鎮○○路468號之「
    源春商店」，經由不知情之劉阿嫌（即辛○○之配偶）轉交
    辛○○。辛○○自收到該款之日起，依其預估之人數，乘具
    有投票權之顧客來店購物之際，陸續對94年度彰化縣議員選
    舉第三選區內具投票權之人陳添全、周麗珠、陳金擇、鄭時
    雄、林水、陳葉金梅、陳建隆、陳易霙、許寶祐、陳冠銘等
    人（均經檢察官為緩起訴處分，收受賄款之情形，分別詳如
    附表二所示）按其同戶內投票權人數，交付每票300元之賄
    款，而約其投票時支持乙○○。另具有投票權之李麗花、洪
    永圭、張信益、黃秀麥、陳以章、丁○○、丙○、黃俊勝等
    人亦均明知不得收受賄賂，而許以其投票權為一定之行使，
    惟仍在辛○○之請託下同意收受賄款，而許以其投票權為一
    定之行使（均經原審法院判處罪刑確定，收受賄款之情形，
    分別詳如附表三所示）。且辛○○於交付賄款同時，除以口
    頭要求陳添全、周麗珠、陳金擇、鄭時雄、林水、陳葉金梅
    、陳建隆、陳易霙、許寶祐、陳冠銘及李麗花、洪永圭、張
    信益、黃秀麥、陳以章、丁○○、丙○、黃俊勝等人於94年
    度彰化縣議員選舉時，應投票予登記第3號之乙○○外，或
    有以手指置於其店內及店外之乙○○文宣、旗幟，以確定陳
    添全、周麗珠、陳金擇、鄭時雄、林水、陳葉金梅、陳建隆
    、陳易霙、許寶祐、陳冠銘及李麗花、洪永圭、張信益、黃
    秀麥、陳以章、丁○○、丙○、黃俊勝等人均知悉其交付賄
    款之目的。辛○○並將已收受賄款之人，在其先前自行以長
    壽牌香菸包裝盒紙製作之名冊上加以紅色「ˇ」（即打勾）
    註記。乙○○、戊○○、己○○、辛○○四人即共同以此方
    式，對於該次彰化縣議員選舉第三選區（起訴書誤繕為和美
    鎮鎮長）中具有投票權之人為交付賄賂，並約其投票權為一
    定之行使。而陳添全、周麗珠、陳金擇、鄭時雄、林水、陳
    葉金梅、陳建隆、陳易霙、許寶祐、陳冠銘及李麗花、洪永
    圭、張信益、黃秀麥、陳以章、丁○○、丙○、黃俊勝等人
    均明知辛○○交付之款項係為乙○○賄選之對價後，竟仍分
    別予以收受賄賂，且同意許以其投票權為一定之行使。
二、嗣因臺灣彰化地方法院檢察署檢察官獲報後，指揮彰化縣警
    察局和美分局、法務部調查局彰化縣調查站先後於(一)94年11
    月26日下午10 時50分許，在辛○○彰化縣和美鎮○○路468
    號住處扣得現金共計3萬6900元（其中在櫃左側煙架上扣
    得百元鈔87張、在櫃下方扣得百元鈔82張及百元鈔2束，
    每束100張）、名冊（以長壽牌香菸包裝盒紙手寫）1紙（亦
    自櫃左側煙架上扣得）、手提紙袋1只（為棗紅色，上印
    有「SILK SOFT 」、「製造商南六企業股份有限公司」、「
    總經銷中華郵政股份有限公司」等字樣，係扣自櫃下方）
    及記事本1本（其上載有陳金擇之名字及票數，亦係扣自櫃
    下方）等物（上開查扣物品中之百元鈔82張及百元鈔2束
    ，每束100張與記事本1本部分均係置放在印有「SILK SOFT
    」之手提紙袋內，另有900元現鈔由辛○○暫行挪用而未扣
    案）。(二)94年11月27日凌晨0時50分許，在彰化縣和美鎮○○路226號戊○○住處臥室衣櫃上方扣得現鈔5000元（均為
    百元鈔共50張）；另又在戊○○身上扣得現鈔5000（係戊○○自行交出，均為百元鈔共50張），後又在彰化縣和美鎮○○路224號戊○○住處其不知情之女兒臥室櫥櫃上方扣得現
    鈔5000元（均為百元鈔共50張）。(三)94年11月27日下午8時
    40分許，在乙○○位在彰化縣和美鎮○○里○○路200號住
    處內，扣得手提紙袋16只（均為棗紅色，上印有「SILKSOFT
    」、「製造商南六企業股份有限公司」、「總經銷中華郵政
    股份有限公司」等字樣）。後並於陳添全、周麗珠、陳葉金
    梅、陳易霙、陳冠銘、林水等人處扣得渠等收受自辛○○處
    之賄款，始查悉上情。
三、案經臺灣彰化地方法院檢察署檢察官指揮彰化縣警察局和美
    分局及法務部調查局彰化縣調查站共同查獲偵查起訴。
    理       由
壹、證據能力方面：
一、按被告以外之人於偵訊中向檢察官所為之陳述，除顯有不可
    信之情況者外，得為證據，刑事訴訟法第159條之1第2項分
    別定有明文。而所謂不可信情況之認定，法院應審酌被告以
    外之人於陳述時之外在環境及情況，例如：陳述時之心理狀
    況、有無受到外力干擾等，以為判斷之依據，故係決定陳述
    有無證據能力，而非決定陳述內容之證明力。是被告以外之
    人前於偵查中已具結而為證述，除反對該項供述得具有證據
    能力之一方，已釋明「顯有不可信之情況」之理由外，皆得
    為證據；又司法實務運作上，咸認偵查中檢察官向被告以外
    之人所取得之陳述，原則上均能遵守法律規定，不致違法取
    供，其可信性極高，因而明定除顯有不可信之情況者外，得
    為證據，即被告以外之人於偵查中依法應具結者已具結，向
    檢察官所為之陳述，原則上具有證據能力，於例外「顯有不
    可信之情況」始不具證據能力。本案證人即同案被告戊○○
    於檢察官偵查時以證人身份作證，經檢察官告以具結之義務
    及偽證之處罰，經具結而擔保其證述之真實性，且無證據顯
    示係遭受強暴、脅迫、詐欺、利誘等外力干擾情形，或在影
    響其等心理狀況致妨礙其自由陳述等顯不可信之情況下所為
    ，則證人戊○○於偵訊時之陳述既無顯不可信之情況，依前
    開說明，自有證據能力。雖證人戊○○於原審準備程序時稱
    ：我認為我在看守所羈押時所說的才是事實云云，惟經原審
    受命法官當庭會同戊○○、辛○○，及被告乙○○、己○○
    暨選任辯護人尤榮福律師、張崇哲律師、陳隆律師與原審公
    設辯護人陳志忠等人當庭勘驗94年11月27日下午3時38分檢
    察官偵訊光碟之內容，結果為「光碟聲音清晰、光碟內容與
    檢察官訊問筆錄所載內容相符」，且戊○○亦當庭坦承所播
    放之錄音的確係其聲音無誤（見原審95年4月10日勘驗筆錄
    ）。經細譯該光碟內容及聲音，並未發現有任何違反戊○○
    之自由意志而取供之情形存在，且復無從由光碟之內容判斷
    出負責偵訊之檢察官有對戊○○施以強暴、脅迫、利誘、詐
    欺、疲勞訊問或其他不正之方法，另戊○○之偵訊筆錄內容
    與由光碟所播放出之內容亦相符（因偵訊筆錄之文字記載，
    係經過整理後所繕打之記載，故與口語所說之內容、字數雖
    不完全相同，但意思經比對要旨尚無不合之處），復查無何
    造假之處，且被告等及其辯護人又無法具體指摘有何「顯有
    不可信之情況」，則證人戊○○於94年11月27日下午3時38
    分偵訊中以證人身分所為之陳述，自得採為本件判決之證據
    。
二、按被告以外之人（包括證人、鑑定人、告訴人、被害人及共
    同被告等）於司法警察官或司法警察調查中所為之陳述，與
    審判中不符時，其先前之陳述具有較可信之特別情況，且為
    證明犯罪事實存否所必要者，得為證據，刑事訴訟法第159
    條之2定有明文。其立法本旨係以證人於審判外之言詞或書
    面陳述，屬於傳聞證據，此項證據，當事人無從直接對於原
    供述者加以詰問，以擔保其真實性，法院亦無從直接接觸證
    人而審酌其證言之憑信性，違背直接審理及言詞審理之原則
    ，除具有必要性及信用性情況之除外者外，原則上不認其有
    容許性（最高法院97年度上字第4837號判決意旨參照）；倘
    法院已經依據當事人聲請傳喚證人到庭接受檢辯雙方之交互
    詰問，則法院既已透過直接、言詞審理方式檢驗過該證人之
    前所為證述，當事人之反對詰問權已受到保障得以完全行使
    之情況下，該等審判外證據除有其他法定事由（例如：非基
    於國家公權力正當行使所取得或私人非法取得等，而有害公
    共利益，即以一般證據排除法則為判斷），應認該審判外供
    述已得透過審判程序之詰問檢驗，而取得作為證據之資格，
    亦即其審判外供述與審判中供述相符部分，顯然已經構成具
    備可信之特別情狀，當然有證據資格，其不符部分，作為檢
    視審判中所為供述可信與否之彈劾證據，當無不許之理，最
    高法院97年度台上字第4370號判決意旨亦採認上開說明。證
    人即同案被告戊○○於警詢之陳述，雖屬被告以外之人於審
    判外之陳述，但其於原審法院審理時已到庭具結作證，行交
    互詰問，有結文在卷為憑，依照上開說明，已得透過審判程
    序之詰問檢驗，而取得作為證據之資格，故其於警詢之供述
    ，與法院審理中之證述不符部分，自容許以之作為彈劾其於
    法院審理時所為陳述之憑信性，用以爭執其先後不一致陳述
    之證明力。至證人即同案被告戊○○於原審審理時固陳稱：
    當時因為我有飲酒，頭都暈暈的，且警訊內容係警察要我說
    出乙○○的，如果說出乙○○，乙○○自己會處理云云，惟
    於本院前審準備程序時則稱「（問：對於你自己以前歷次之
    供述有何意見〔朗讀並告以要旨〕？）無意見，均實在，且
    出於自由意志」、「（問：對錄音帶勘驗筆錄．．．有何意
    見〔提示並告以要旨〕？）沒有意見」、「我在警訊時精神
    很正常沒錯」等語（見本院95年度選上訴字第2591號卷第55
    頁正反面、第136頁反面），自難遽指證人即同案被告戊○○於警詢中之陳述有違反刑事訴訟法第156條第1項規定之情
    事，附此敘明。
三、按刑事訴訟法第158條之3規定「證人、鑑定人依法應具結而
    未具結者，其證言或鑑定意見，不得作為證據」；又刑事訴
    訟法第287條之2規定「法院就被告本人之案件調查共同被告
    時，該共同被告準用有關人證之規定」，即共同被告對於其
    他共同被告之案件而言，為被告本人以外之第三人，本質上
    屬於證人，自應依刑事訴訟法第158條之3規定具結陳述，其
    陳述始得作為認定被告犯罪事實之判斷依據。本件證人即同
    案被告戊○○於94年11月27日下午10時30分原審法院法官為
    羈押訊問時之供述，係以被告身分所為之陳述，未經具結，
    依照前開說明，尚不得採為認定被告乙○○犯罪之證據。
四、按檢察官於偵查中確有相當理由認為情況急迫，非迅速搜索
    ，二十四小時內證據有偽造、變造、湮滅或隱匿之虞者，得
    逕行搜索，或指揮檢察事務官、司法警察官或司法警察執行
    搜索，並層報檢察長；前項搜索，由檢察官為之者，應於實
    施後三日內陳報該管法院，刑事訴訟法第131條第2項、第3
    項前段有明文規定。本件經臺灣彰化地方法院檢察署檢察官
    核發實施逕行搜索指揮書，而指揮彰化縣警察局和美分局於
    94年11月26日、11月27日分別執行搜索同案被告辛○○位於
    彰化縣和美鎮○○路468號住處、戊○○位於彰化縣和美鎮
    ○○里○○路224、22 6號等住處，及被告乙○○位於彰化
    縣和美鎮○○里○○路200號住處，結果查獲而扣得之現金
    （指辛○○處扣得之3萬6千900元）、名冊（以長壽牌香菸
    包裝盒紙手寫）1紙、手提紙袋1只（為棗紅色，上印有「
    SILK SOFT」、「製造商南六企業股份有限公司」、「總經
    銷中華郵政股份有限公司」等字樣）、記事本1本（以上為
    被告辛○○部分），及現金（此為戊○○處扣得1萬5千元部
    分）與手提紙袋16只（為棗紅色，上印有「SILK SOFT」，
    此為在被告乙○○住處查扣部分）等物，並經檢察官層報檢
    察長（見94年度逕搜字第29號卷宗第15頁）；前項搜索，復
    由檢察官於94年11月28日陳報該管之原審法院，經原審法院
    審核搜索程序後，認於法尚無不合，而准予備查在案（見原
    審94年度急搜字第14、15號卷宗第15頁、第28頁），足認上
    開搜索程序符合前開逕行搜索之規定。雖卷附之搜索、扣押
    筆錄漏未勾選夜間搜索有無經承諾，或有急迫之情形等情，
    於執行程序上略有瑕疵；惟受搜索之辛○○、戊○○均於警
    訊時供述彼等有在場、警方有出示證件與其2人觀看等情，
    而其2人對於逕行搜索迄無反對之意思表示，且本件係由檢
    察官於偵查中發現確有相當理由認為情況急迫，非迅速搜索
    ，證據有遭偽造、變造、湮滅或隱匿之虞，乃先以口頭指揮
    彰化縣警察局和美分局派員逕行搜索，而後補具實施逕行搜
    索指揮書，有上開搜索卷宗可佐。本院審酌一般賄選行為之
    實施，時間極為短暫，物證之掌握時機稍縱即逝，而賄選行
    為嚴重危害民主法治之建立，對公民社會之形成，有極負面
    之影響。況依刑事訴訟法第158條之4規定「除法律另有規定
    外，實施刑事訴訟程序之公務員因違背法定程序取得之證據
    ，其有無證據能力之認定，應審酌人權保障及公共利益之均
    衡維護」，則就違背法定程序取得之證據，法院本得審酌人
    權保障及公共利益之均衡維護，而認定其有無證據能力。從
    而本件搜索之執行程序，縱有未完全符合刑事訴訟法之規定
    ，本院衡量該次搜索，對被搜索人辛○○、戊○○人權之保
    障（如上所述，其2人迄原審或本院前審審理時，均未指摘
    該搜索程序違背法律規定，侵害彼等人權），及查察賄選行
    為對公共利益之維護，至關重大，兩者相權衡，應認本件搜
    索程序所查扣之上揭物品均具有證據能力。
五、末按被告以外之人於審判外之陳述，雖不符刑事訴訟法第15
    9條之1至之4等4條之規定，而經當事人於審判程序同意作為
    證據，法院審酌該言詞陳述或書面陳述作成時之情況，認為
    適當者，亦得為證據；當事人、代理人或辯護人於法院調查
    證據時，知有刑事訴訟法第159條第1項不得為證據之情形，
    而未於言詞辯論終結前聲明異議者，視為有前項之同意，同
    法第159條之5定有明文。查本案除上列一、二、三、四所示
    外，其餘採為判決基礎之被告以外之人於審判外之言詞或書
    面陳述，固屬傳聞證據，惟被告及選任辯護人就該審判外之
    陳述，及就本案採為判決基礎之文書資料，均未曾於言詞辯
    論終結前爭執其證據能力或聲明異議，本院審酌上開陳述作
    成時之情況，並無違法取證之瑕疵，認以之作為證據為適當
    ，揆諸上開規定，該審判外之陳述及文書資料均有證據能力
    ，先予敘明。
貳、認定犯罪事實所憑之證據及理由：
一、訊據上訴人即被告（下稱被告）乙○○矢口否認有何對於有
    投票權之人，交付賄賂，而約其投票權為一定行使之犯行，
    並辯稱：我對整個案子都不清楚，我沒有賄選的行為，也沒
    有交付賄款請託別人幫忙賄選；或授意別人請他們幫忙賄選
    云云。
二、經查：
  (一)證人即同案被告戊○○如何由被告乙○○交付而取得前揭賄
    賂用之現金款項、如何將該現金款項交付予同案被告辛○○
    等情，有下列事證可資證明：
  (1)證人即同案被告戊○○於94年11月27日警詢中（第3次）證
    稱「94年11月15日下午14時左右，縣議員候選人乙○○由男
    子己○○駕駛一部藍色的自小客．．．載到離我家不遠一我
    自建的農舍．．．乙○○進到屋入把我叫上．．．車內，在
    車內縣議員候選人乙○○即當場付我一個紙袋（就是警方查
    扣的silk soft紙袋1只），告訴我裡面的錢是要我對和美鎮
    頭前里10鄰、3鄰進行買票的錢」、「當時乙○○是坐在自
    小客車前面乘客座，我是坐在後座，乙○○是轉身交付紙袋
    給我的，己○○（誤載為黃宗禮）在前面駕駛座全程都有看
    到」等語（見94年度選偵字第79號偵查卷第47、48頁）；又
    於同日檢察官訊問時具結證稱「我跟乙○○之前就認識了，
    之前我就在今年10月中旬找辛○○與一個鄰長估計票數，經
    我估計結果，辛○○處可以估得獲得200票，該鄰長50票，
    之後在11月初，我去乙○○住處也就是他的服務處，跟乙○○提起我有辦法掌握250票，大約到了11月15日，乙○○的
    司機就開了一台藍色的自用小客車，載了乙○○來我農場找
    我，乙○○就下車叫我上車坐在後座，拿了一個紙袋裏面裝
    了現金拿給我，叫我自己去處理；乙○○說沒有花下去他會
    很危險；交付賄款時是宗啟開車，當時檢察官訊問時，我是
    因為人情壓力，才沒有說出實情」、「（問：警詢中為何會
    說交付於你的賄款是分成8束）他交給我賄款時，是每1萬元
    分成1束，其中1束是5000元」等語（見94年度選偵字第79號
    偵查卷第50、51頁）；再於原審審理中具結證稱「（問：那
    天下午3點多，你在警察局作筆錄時，有無承認乙○○叫你
    買票？）我有承認」、「（問：那天晚上十點半，那時法官
    問你，那時你有無承認乙○○叫你買票？）我那天有承認」
    等語（見原審95年8月17日審判筆錄）；而證人即同案被告
    辛○○於原審行交互詰問時亦具結證稱：錢是戊○○交給伊
    的，當時錢都有綁紙條，這些伊都沒有動等語；且雖經被告
    戊○○當庭以誘導方式訊問證人辛○○「我拿給你時，是否
    用大賣場的廣告紙包？」，惟證人辛○○仍回答「是用扣案
    的那種紙袋包裝的」等語（見原審95年8月17日審判筆錄）
    。
  (2)衡諸證人即同案被告戊○○與被告乙○○2人間素無怨隙，
    甚且有多年情誼，其參與助選，對賄選犯行之嚴重性及如供
    出上情，對於乙○○可能因此失去議員身分，並遭社會輿論
    及參選對手之攻擊等情，應無不知之理，自無故意設詞誣陷
    被告乙○○之可能，證人即同案被告戊○○於警詢、偵查中
    所為上揭陳述應非虛言；又本案第一審檢察官於偵查中認情
    況急迫，非迅速搜索，證據有遭偽造、變造、湮滅或隱匿之
    虞，立即先以口頭指揮彰化縣警察局和美分局派員前往上址
    逕行搜索，果然扣得如犯罪事實欄二所示之物，而其中在被
    告辛○○住處查扣顏色為棗紅色，其上印有「SILK SOFT」
    、「製造商南六企業股份有限公司」、「總經銷中華郵政股
    份有限公司」等字樣之手提紙袋1只，與在被告乙○○位於
    彰化縣和美鎮○○里○○路200號住處查扣顏色均為棗紅色
    ，其上印有「SILK SOFT」、「製造商南六企業股份有限公
    司」、「總經銷中華郵政股份有限公司」等字樣之手提紙袋
    16只，均為印刷內容相同之紙袋，僅尺寸、大小有所不同，
    前者手提紙袋1只尺寸較大（下稱大提袋），後者手提紙袋
    16只尺寸均較小（下稱小提袋），此經本院前審勘驗明確，
    有筆錄及照片可稽（見本院95年度選上訴字第2591號卷第17
    0至181頁、204、205頁）；又被告乙○○及其選任辯護人於
    原審及本院前審均辯稱在乙○○住處查獲之上開16只小提袋
    ，係因其妻庚○有向郵局購買面膜使用習慣，有時整箱購買
    ，郵局會同時附贈一些包裝袋等語，並經證人庚○於原審審
    審理時到庭證述在卷，復有其提出購買面膜之統一發票及郵
    局出具之證明書影本為憑；而本院本審審理中經檢附上開扣
    案之大、小提袋照片影本及證人庚○所提出之購買面膜之統
    一發票及郵局出具之證明書影本，向中華郵政股份有限公司
    彰化郵局查詢結果，「和美郵局所代售之『詩柔SILK SOFT
    』係整箱售出，箱內原已附贈大提袋，該局為利客戶分裝，
    遂另提供零售時所附之小提袋」，此有該局97年11月24日彰
    營字第0970101707號函在卷可稽（見本院本審卷宗第48頁）
    。綜上可知被告乙○○交付予證人戊○○、再由證人戊○○
    交付予證人辛○○裝錢之紙袋，即為扣案印有「SILK SOFT
    」字樣之大提袋，且該大提袋與被告乙○○之配偶庚○向郵
    局購買整箱面膜時「箱內原已附贈之大提袋」相同，足認本
    件扣案之大、小提袋之出處均相同，由此益徵證人即同案被
    告戊○○、辛○○上揭陳述均具憑信。至證人即被告乙○○
    之配偶庚○於法院審理時到庭證稱伊向郵局購買面膜，除使
    用在其住處查獲之手提紙袋外，並未有其他規格之手提紙袋
    ，在辛○○住處查獲較大之手提紙袋，伊未曾看過云云（見
    原審卷(一)第70頁、卷(二)第136頁背面、第137頁、本院上訴卷
    第67、69頁、第70頁），此情顯然與前揭中華郵政股份有限
    公司彰化郵局查復之事實不符，應係迴護被告乙○○之飾詞
    ，不可採信。
  (3)又本案在證人即同案被告戊○○、辛○○2人住處查扣之百
    元現鈔，其中均有以束鈔之紙條加以繫綑束綁之紙鈔，且其
    上均有蓋上束鈔人員「林琪惠」之印章，此經原審當庭勘驗
    核對明確，有筆錄可稽。則按諸常情，該束鈔用紙條，係由
    金融業櫃人員，將所收受存款中同類型紙鈔（通常為百張
    1 束）繫綑後，加蓋自己印章，以示清點無訛之用，此為公
    眾週知之事實，且本院本審審理中就該「束鈔紙條」使用之
    情形，函詢彰化第一信用合作社查復結果，該社「平日使用
    束鈔紙條為百張1束，10束為一綑，收取或發放鈔券達百張
    時大部分會束綁，上所蓋簽名章是束綁該鈔券之人員所為，
    提款人同一時間領款鈔券數百張時可能取得不同束鈔人員束
    綁之鈔」，此有該社98年4月3日彰一信合字第1694號函在卷
    可稽（見本院本審卷宗第86頁），顯見上揭在證人即同案被
    告戊○○、辛○○2人住處查扣之百元鈔券來源，均出自同
    一金融業機構，由此益徵證人即同案被告戊○○、辛○○上
    開陳述與事實相符。
  (4)至同案被告己○○雖供稱係伊交付賄款給戊○○，該7萬5千
    元係伊拿給戊○○的，錢是伊兒子們平日給的零用錢存下來
    的，伊要求戊○○幫忙向有投票權之人交付賄賂，但被告乙○○不知情云云，復於原審審理時具結證稱「我是將兒女給
    我的錢換成百元鈔，我一直都有在換，我都沒有在線西換錢
    ，我是跑到彰化第一信用合作社和美分社換錢，但我沒有在
    該和美分社開戶」云云。惟依同案被告己○○所述觀之，其
    既未在彰化第一信用合作社和美分社設立帳戶，顯見其平日
    與該社應無存提款等信用交易往來頻繁之情形，又同案被告
    己○○係住在彰化縣線西鄉○○村○○路32號，此迭據己○○陳明在卷，其與設在彰化縣和美鎮之彰化第一信用合作社
    和美分社亦無地緣關係，實難信己○○會將「兒女給的錢」
    、以「一直都有在換」之方式持續拿到彰化第一信用合作社
    和美分社換成百元鈔券，己○○上開陳述顯與常情有違；再
    該查扣自同案被告辛○○處之百元現鈔，經原審當庭勘驗結
    果，其中有3束現鈔其上束鈔紙條上所蓋之日期均為94年9月
    19 日（查該日係星期一，為農曆中秋節之翌日），而束鈔
    蓋章人名分別為「許華桂」、「李佳怡」、「林琪惠」3人
    ，此有扣案百元鈔照片4張附卷可稽（見94年度選偵字第79
    號偵查卷第57、59頁）。而依前揭彰化第一信用合作社查復
    該社「束鈔紙條」使用之情形，係「平日使用束鈔紙條為百
    張1束，10 束為一綑，收取或發放鈔券達百張時大部分會束
    綁，上所蓋簽名章是束綁該鈔券之人員所為，提款人同一時
    間領款鈔券數百張時可能取得不同束鈔人員束綁之鈔」，可
    知該查扣自同案被告辛○○處之百元現鈔，其中束鈔日期均
    為94年9月19日之3束百元鈔券，係同一日在同一金融機構提
    領，則該查扣自同案被告辛○○處之百元現鈔，顯非同案被
    告己○○平日由其兒女處零星取得後再加以換領；復查同案
    被告己○○所述上情，與事實不符，不可採信一節，業經本
    院前審調查明確，並以96年度選上更(一)字第362號判決判處
    己○○有期徒刑1年2月，褫奪公權2年，減為有期徒刑7月，
    褫奪公權1年，其上訴後經最高法院以97年度台上字第4496
    號判決駁回上訴確定在案，此有上揭判決在卷可稽，證人即
    同案被告己○○上開陳述，自無從採為有利於被告乙○○之
    認定。
  (5)至證人戊○○於原審審理時翻異前詞，改口證稱「（問：你
    說實情是宗啟拿給你的？）是的」、「（問：什麼人交錢給
    你，什麼包裝？）己○○，用一個袋子包裝的」、「（問：
    是否用這種紙袋＜審判長提示扣案載有SILK SOFT包裝紙袋
    提示並告以要旨＞我不太記得」、「（問：你拿給辛○○的
    錢是用什麼包裝的？）是用大賣場廣告的報紙」、「（問：
    己○○如何跟你約時間，再去你那裡？）他都沒跟我約時間
    ，直接去找我，我大部分時間在田裡做事，那次去是臨時去
    的，我沒約」云云（見原審95年8月17日審判筆錄）。惟證
    人戊○○於警、偵訊中所為關於被告乙○○如何於前揭時間
    、地點交付賄賂等陳述，就相關之人、事、時、地、物等細
    節均供述綦詳，本院審酌其前於警詢及檢察官偵訊中之證述
    ，距案發日較近，當時記憶自較深刻，可立即反應所知，不
    致因時隔日久而遺忘案情；更較無來自同案被告或其他成員
    同庭在場之壓力而出於虛偽不實之指證，或事後串謀而故為
    迴護被告乙○○之機會；況證人戊○○於原審審理中關於94
    年11月15日當日所取得之鈔券如何包裝一節，係證稱「是用
    大賣場廣告的報紙」云云，而證人即同案被告辛○○於同日
    原審審理中則具結證稱「（戊○○問：我拿給你時，是否用
    大賣場的廣告紙包？）是用扣案的那種紙袋包裝的」等語（
    見原審95年8月17日審判筆錄）；又關於當日如何約定碰面
    以交付賄賂一節，證人戊○○係證稱「己○○都沒跟我約時
    間」，惟證人即同案被告己○○於原審95年8月17日審理中
    卻證稱「（問：你要拿錢拿給戊○○時，有無先跟他約時間
    、地點＜審判長提示94年度選偵字第180號第7頁以下提示並
    告以要旨＞？）我在該次偵訊筆錄，就這部分所述是實在的
    」云云（本院按：己○○於偵訊中係稱「我是有約戊○○，
    是我到戊○○的鴿舍農場先跟戊○○敲定時間」云云）。核
    證人戊○○於原審審理時就關於當日所交付之鈔券如何包裝
    及其等如何約定碰面以交付賄賂等重要情節所為之陳述，與
    證人即同案被告辛○○、己○○之陳述內容，均明顯不符，
    難認與事實相符，應為事後迴護被告乙○○之飾詞，委無可
    採。
  (6)此外，復有以長壽牌香菸包裝盒紙手寫之名冊1紙（已收受
    賄賂者則以紅色「ˇ（即打勾）」註記）、手提紙袋1只（
    為棗紅色，上印有「SILK SOFT」、「製造商南六企業股份
    有限公司」、「總經銷中華郵政股份有限公司」等字樣）、
    記事本1本及百元鈔現金1萬5千元、3萬6千9百元等物扣案及
    照片20幀附卷足資佐證。
  (二)至本件自同案被告辛○○住處查扣之印有「SILK SOFT」等
    字樣紙袋，經送內政部警政署刑事警察局鑑定結果，雖未比
    對出與被告乙○○相符之指紋；然徵之同案被告戊○○上開
    證述其收受該紙袋所裝賄款之時間，係在94年11月15日，迄
    同年月27日被查獲時，已歷時12日，該期間戊○○除將部分
    賄款轉交辛○○外，並將部分賄款藏置於不同處所以規避查
    緝，辛○○更多次將賄款交付該選區有投票權之人，此均有
    多次接手觸摸而掩蓋、塗抹掉原留存指紋之可能；況指紋比
    對僅能就所採之完整指紋為之（非完整之指紋，可能因足資
    比對之特徵不足，而造成誤判），故本件指紋比對結果，尚
    不足資為有利被告乙○○之認定。又法務部調查局彰化縣調
    查站雖於95年3月2日具函說明「經清查彰化市第一信用合作
    社和美分社94年9月19日至9月23日各櫃員收支明細，未發現
    乙○○三親等內家屬在該分社出入之可疑資金及涉嫌違反選
    舉罷免法之具體事證」。然則本件賄款，依戊○○之證述，
    僅7萬5千元，相較於一般選舉之花費，僅屬極小額度，任何
    候選人僅需委託幕僚人員處理其提款手續即可，並無非委由
    至親處理之必要；況任何候選人衡情均有收受各方小額捐款
    之情形，本件賄款額度既僅小額，極易由該等小額捐款來源
    中加以隱藏覆蔽，故上開彰化縣調查站函文，自不足採為有
    利於被告乙○○之認定。雖被告乙○○之選任辯護人羅豐胤
    律師於本院前審請求勘驗彰化第一信用合作社和美分社94年
    9月19日至94年9月23日櫃監視錄影帶5捲，欲證明被告乙○○並未前往該社兌換百元鈔，系爭賄款7萬5000元之來源
    並非被告乙○○云云，經本院前審函調結果，依臺灣彰化地
    方法院檢察署函復以「來函所示案件（指本件違反公職人員
    選舉罷免法案），係原任本署之黃永福檢察官於95年1月18
    日提起公訴，惟黃檢察官已於且年8月23日調動臺灣臺中地
    方法院任職，旨揭所示監視錄影帶5捲並未辦理交接。經電
    話向黃檢察官查詢結果，復稱應係放置於原公務櫃內，惟幾
    經尋找未發現。」有該署96年5月28日彰檢良和94選79字第
    21040號函附卷可稽（見本院前審卷第139頁）該5捲錄影帶
    既已無法尋獲，本院已無從調查，併予敘明。
  (三)另被告乙○○於本院前審之選任辯護人徐文宗律師請求准予
    拷貝戊○○、己○○（本院筆錄誤繕為「黃宗興」）警詢及
    偵訊錄音光碟一節，經查本件關於同案被告之供述是否可採
    ，及犯罪事實均經詳細調查審酌，且證人即同案被告戊○○
    、己○○均不爭執其於警、偵訊中陳述之真正，證人即同案
    被告戊○○復於原審審理中具結證稱「（問：那天下午3點
    多，你在警察局作筆錄時，有無承認乙○○叫你買票？）我
    有承認」、「（問：那天晚上十點半，那時法官問你，那時
    你有無承認乙○○叫你買票？）我那天有承認」等語（見原
    審95年8月17日審判筆錄）；本院認為此部分請求，並無調
    查之必要，附此敘明。
  (四)再查證人即同案被告戊○○如何將其由被告乙○○交付而取
    得前揭賄賂用之現金款項陸續交付予對94年度彰化縣議員選
    舉第三選區內具投票權之人等情，業據同案被告辛○○迭次
    供承有對於有投票權之人，交付賄賂，而約其投票權為一定
    之行使；另案被告陳添全、周麗珠、陳金擇、鄭時雄、林水
    、陳葉金梅、陳建隆、許寶祐、陳易霙、陳冠銘，及同案被
    告李麗花、洪永圭、張信益、黃秀麥、陳以章、丁○○、丙○、黃俊勝，均分別於警詢、偵查或原審坦承有收受賄賂，
    而許以其投票權為一定之行使之犯行，均互核相符，並與證
    人即同案被告戊○○於原審審理時所結證之情節相符。並有
    扣案之以長壽牌香菸包裝盒紙手寫之名冊1紙（已收受賄賂
    者則以紅色「ˇ（即打勾）」註記）、記事本1本及現金3萬
    6千9百元等物扣案，及照片7幀附卷，可資佐證，此部分犯
    罪事實自堪予認定。
  (五)另本件同案被告辛○○、戊○○所為上揭犯罪情節，已據同
    案被告辛○○、戊○○於警、偵訊中供承不諱，並經原審及
    本院前審調查明確，同案被告辛○○、戊○○分別經原審及
    本院前審判處罪刑確定在案，附此敘明。
  (六)綜上所述，被告乙○○所辯，係卸責之詞，不可採信。
    本件事證明確，被告乙○○犯行堪予認定。
三、論罪之說明：
  (一)被告行為後，刑法於94年2月2日修正公布，並於95年7月1日
    施行。按行為後法律有變更者，適用行為時之法律，但行為
    後之法律有利於行為人者，適用最有利於行為人之法律，現
    行刑法第2條第1項定有明文。有關本案新舊法比較及適用，
    詳述如下：
  (1)此次刑法第28條共同正犯規定，有所修正，刑法第28條原規
    定「2人以上共同『實施』犯罪之行為者，皆為共同正犯」
    ，新法修正為「2人以上共同『實行』犯罪之行為者，皆為
    共同正犯」，將舊法之「實施」修正為「實行」。原「實施
    」之概念，包含陰謀、預備、著手及實行等階段之行為，修
    正後僅共同實行犯罪行為始成立共同正犯。是新法共同正犯
    之範圍已有限縮，排除陰謀犯、預備犯之共同正犯。新舊法
    就共同正犯之範圍既因此而有變動，自屬犯罪後法律有變更
    ，而新法之規定並非較有利於被告，應適用被告行為時之規
    定。
  (2)關於法定刑罰金部分：修正後刑法第33條第5款規定「罰金
    ：新臺幣一千元以上，以百元計算之」，與修正前刑法第33
    條第5款規定「罰金：一（銀）元以上」相較，刑法分則中
    關於有罰金刑之規定者，於修正前最低度之法定刑係銀元1
    元即新臺幣3元，而於修正後則係新臺幣1000元，比較修正
    前後之規定，修正後之規定並未非有利於被告，應適用修正
    前刑法第33條第5款之規定。
  (3)被告行為後，公職人員選舉罷免法第90條之1業於民國94年
    11月30日經總統以華總一義字第09400196881號令修正公布
    ，於94年12月2日生效，該法第90條之1第1項由修正前之「
    對於有投票權之人，行求期約或交付賄賂或其他不正利益，
    而約其不行使投票權或為一定之行使者，處五年以下有期徒
    刑，得併科新臺幣四十萬元以上四百萬元以下罰金。」修正
    為「對於有投票權之人，行求期約或交付賄賂或其他不正利
    益，而約其不行使投票權或為一定之行使者，處三年以上十
    年下有期徒刑，得併科新臺幣一百萬元以上一千萬元以下罰
    金。」經比較新舊法後，修正前公職人員選舉罷免法第90條
    之1第1項之刑度低於修正後之刑度，依刑法第2條第1項前段
    之規定，應適用有利於被告行為時法即94年11月30日公布修
    正前公職人員選舉罷免法第90條之1第1項之規定。至公職人
    員選舉罷免法第90條之1於95年5月30日總統華總一義字第09
    500075641號令修正公布第14、113條條文；並自95年7月1日
    施行，又於96年11月7日總統華總一義字第09600150561號令
    修正公布全文134條，並自公布日施行；修正前該法第90條
    之1第1項於96年11月7日調整條文次號為第99條。公職人員
    選舉罷免法雖於96年11月7日經修正公布，原列為該法第90
    條之1第1項之罪，於該次修正改列為第99條，然僅其條次變
    動，有關該罪之構成要件及法定刑度，則俱未修正，此部分
    自不生新舊法比較問題，併此敘明。
  (4)又關於褫奪公權及沒收部分，此為從刑之科刑規範事項，自
    應隨同主刑而適用之，併此敘明。
  (二)按修正前公職人員選舉罷免法第90條之1第1項之投票行賄罪
    係以對於有投票權之人，行求期約或交付賄賂或其他不正利
    益，而約其不行使投票權或為一定之行使為構成要件，詳析
    其要件有三：其一，須對於有投票權之人為之；其二，須有
    行求、期約或交付賄賂或其他不正利益之行為；其三，須約
    使有投票權人為一定之行使或不行使投票權。所謂行求，係
    指行賄人自行向對方提出賄賂或不正利益，以備交付，祇以
    行賄者一方之意思表示為已足，不以受賄者之允諾為必要；
    所謂期約，係指行賄者與受賄者雙方就期望而為約定於一定
    期間內交付賄賂或利益，乃雙方意思已合致而尚待交付；所
    謂交付，係指行賄者事實上將賄賂或不正利益交付受賄者收
    受之行為。惟不論何階段之行為態樣，行為人之行為是否該
    當於該條項之投票行賄罪，均應充足上述三要件，亦即須視
    行為人主觀上是否具有行賄之犯意，而約使有投票權人為投
    票權一定之行使或不行使；客觀上行為人所行求期約或交付
    之賄賂或不正利益是否可認係約使投票權人為投票權之一定
    行使或不行使之對價；以及所行求、期約、交付之對象是否
    為有投票權人而定。上開對價關係，在於行賄者之一方，係
    認知其所行求、期約或交付之意思表示，乃為約使有投票權
    人為投票權一定之行使或不行使；在受賄者之一方，亦應認
    知行賄者對其所行求、期約或交付之意思表示，乃為約使其
    為投票權一定之行使或不行使，且對有投票權人交付之財物
    或不正利益，並不以金錢之多寡為絕對標準，而應綜合社會
    價值觀念、授受雙方之認知及其他客觀情事而為判斷，倘足
    認其與要約有投票權人為投票權一定之行使或不行使間，具
    有對價關係時，始足該當犯罪。至投票行賄罪之處罰分別規
    定於刑法第144條及公職人員選舉罷免法第90條之1第1項，
    而公職人員選舉罷免法第90條之1第1項為刑法第144條之特
    別法，依特別法優於普通法之原則，應優先適用公職人員選
    舉罷免法。茲對被告乙○○論罪說明如下：
  (1)核被告乙○○所為，係犯94年11月30日公布修正前公職人員
    選舉罷免法第90條之1第1項之對於有投票權之人，交付賄賂
    ，而約其投票權為一定之行使罪。
  (2)按共同正犯之意思聯絡，原不以數人間直接發生者為限，即
    有間接之聯絡者，亦包括在內，最高法院77年度台上字第21
    35號判例意旨參照）。本件被告乙○○與同案被告己○○、
    戊○○間有犯意聯絡及行為分擔，均為共同正犯；又同案辛○○雖係由戊○○與其連繫，而與戊○○有犯意聯絡及行為
    分擔，惟依共同正犯應共負其責之理論，辛○○亦應同負共
    同正犯之責。
四、原審法院因認被告乙○○罪證明確予以科刑，固非無據。惟
    有下列違誤之處：
  (一)按刑法修正前關於連續犯之規定，其本質上仍屬數罪，而區
    別犯罪之個數主要為被害人及被害法益；賄選罪所妨害之法
    益為「當次」選舉之正確結果之國家社會法益，且行為人於
    該次選舉向多數人賄選，其目的在蒐集足以使該候選人當選
    之票數，故在同一次選舉中向多數人賄選之舉動，刑法評價
    上自應合併為之，加以該次選舉中賄選所侵之法益，僅「一
    次」被侵害，性質上本不生數罪問題，故不能成立連續犯。
    原審法院認被告連續多次向該選舉區之有投票權人交有賄賂
    ，而約其投票權為一定之行使，構成連續犯，自有違誤。
  (二)本件證人即同案被告戊○○於94年11月27日下午10時30分原
    審法院法官為羈押訊問時之供述，係以被告身分所為之陳述
    ，未經具結，尚不得採為認定被告乙○○犯罪之證據，已見
    前述，原審遽予採為認定被告乙○○犯罪之證據，自有未合
    。
五、被告乙○○上訴意旨否認犯行，並執陳詞指摘原判決不當，
    固無理由，惟原判決關於被告乙○○部分既有上揭可議之處
    ，自應由本院將該部分予撤銷改判。茲說明對被告乙○○科
    刑之理由如下：
  (一)本院審酌選舉乃現代民主政治人民意志最重要之表徵，須由
    選民評斷候選人之才德、品行、學識、操守、政見而選賢與
    能，其攸關國家政治及縣政之良窳甚鉅，而賄選為敗壞選風
    之主要根源，不惟抹滅實行民主政治之真意，亦影響選舉之
    公正性與社會之風氣，扭曲選舉制度尋求民意之真實性，被
    告乙○○所為均已妨害選舉投票之公正、公平及純潔，並妨
    害國家民主政治之正常發展所生危害之程度甚鉅，又斟酌被
    告乙○○之平日素行，及其身為競選連任之縣議員候選人，
    其犯罪之動機、目的暨其事後否認犯罪之態度等一切情狀，
    量處如主文第2項所示之刑示懲，並依修正前公職人員選舉
    罷免法第98條第3項之規定，併予宣告褫奪公權。
  (二)從刑部分：
  (1)被告乙○○係犯94年11月30日公布修正前公職人員選舉罷免
    法第90條之1第1項之罪，應依公職人員選舉罷免法第98條第
    3項之規定，併予宣告褫奪公權。
  (1)又依修正前公職人員選舉罷免法第90條之1第3項規定：預備
    或用以行求期約或交付之賄賂，不問屬於犯人與否，沒收之
    ，係刑法第38條第1項第2款、第3項但書之特別規定，採義
    務沒收主義，倘該應沒收之賄賂物係屬金錢時，因金錢為代
    替物，重在兌換價值，而不在原物，自難拘泥於一般沒收原
    物之理論，故不以當場搜獲扣押或仍由犯人持有、管理、支
    配原物為限，苟經確認其為上開預備或用以行求、期約或交
    付之金錢賄款時，均應適用上揭規定宣告沒收（最高法院87
    年台上字第4210號、85年台上字第5635號判決意旨參照）；
    經查本件分別自同案被告戊○○、辛○○處所查獲之1萬5千
    元、3萬7千8百元（經警當場查扣者為3萬6千9百元，餘9百
    元則由同案被告辛○○暫行挪用而未扣案），既均係被告等
    人用以交付之賄賂，不問有無當場搜獲扣押，均應依法宣告
    沒收，是此部分均應依修正前公職人員選舉罷免法第90條之
    1第3項之規定，對被告等用以交付之賄賂1萬5千元、3萬7千
    8百元，均併予宣告沒收（依從刑附屬主刑之原則，亦循修
    正前公職人員選舉罷免法第90條之1第3項規定為沒收之諭知
    ，最高法院90年台上字第1731號判決要旨參照）。
  (2)至依修正前公職人員選舉罷免法第90條之1第3項固規定預備
    或用以行求、期約或交付之賄賂，不問屬於犯人與否，沒收
    之。但如其賄賂已交付給有投票權之人收受，因該受賄者係
    犯刑法第143條第1項之投票受賄罪，其所收受之賄賂則應依
    同法條第2項之規定沒收之，如全部或一部不能沒收時，追
    徵其價額。故犯投票交付賄賂罪者，其已交付之賄賂，應依
    刑法第143條第2項之規定，於其對向犯所犯投票受賄罪之從
    刑宣告沒收之，如全部或一部不能沒收時，追徵其價額，此
    時即不得再依修正前公職人員選舉罷免法第90條之1第3項規
    定對交付賄賂者為沒收之宣告（最高法院94年台上字第4759
    號、95年台上字第147號刑事判決要旨參照），附此明。
  (3)再按修正前刑法第38條第3項係規定「犯人」所有供犯罪所
    用之物，得宣告沒收，並非規定屬「被告」所有之物，始得
    宣告沒收，而共同正犯於意思聯絡範圍內，組成一共犯團體
    ，團體中之任何成員均為「犯人」，供犯罪所用之物，只要
    屬於「犯人」所有，均得宣告沒收，不以必屬於本件被告所
    有者為限（參照最高法院92年台上字第787號判決），此即
    刑法學理上「共犯連帶沒收」理論，準此，數人共同犯罪之
    情形時，就因犯罪依法沒收之物，不論究係為共犯何人所有
    ，就各共犯之判決均應宣告沒收之從刑。查本件扣案之名冊
    （以長壽牌香菸包裝盒紙手寫）1紙、手提紙袋1只（為棗紅
    色，上印有「SILK SOFT」、「製造商南六企業股份有限公
    司」、「總經銷中華郵政股份有限公司」等字樣）、記事本
    1本，分別係同案被告戊○○、辛○○所有供犯本罪所用之
    物，自均應併依修正前刑法第38條第1項第2款之規定宣告沒
    收。
  (4)至扣案之乙○○競選部成立光碟1張（係查扣自被告戊○○
    彰化縣和美鎮○○路226號伴唱機旁架上）及查扣自被告張
    宗與住處之手提紙袋16只（棗紅色，上印有「SILK SOFT」
    、「製造商南六企業股份有限公司」、「總經銷中華郵政股
    份有限公司」等字樣），因均查無其他積極證據足以證明係
    供本案賄選所用之物，又非屬違禁物，核與沒收之要件不符
    ，爰均不予宣告沒收。
據上論斷，應依刑事訴訟法第369條第1項前段、第364條、第299
條第1項前段，94年11月30日公布修正前公職人員選舉罷免法第9
0條之1第1項、第3項、第5項前段、第98條第3項，刑法第2條第1
項、第11條前段、第28條（修正前）、第38條第1項第2款（修正
前）、第37條第2項（修正前），判決如主文。
本案經檢察官甲○○到庭執行職務。
中    華    民    國    98    年    6     月    4     日
            刑事第七庭    審判長法  官  林  榮  龍
                                法  官  張  惠  立
                                法  官  鄭  永  玉
以上正本證明與原本無異。
如不服本判決應於收受送達後十日內向本院提出上訴書狀，其未
敘述上訴理由者，並得於提起上訴後十日內向本院補提理由書狀
（均須按他造當事人之人數附繕本）「切勿逕送上級法院」。
                                書記官    瑞  芳
中    華    民    國    98    年    6     月    4     日
┌─────────────────────────────────────┐
│附表一                                                                    │
├──┬──────────────────────────────────┤
│編號│扣案物名稱                                                          │
├──┼──────────────────────────────────┤
│ 1  │現金1萬5千元                                                        │
├──┼──────────────────────────────────┤
│ 2  │現金3萬7千8百元（經警當場查扣者為3萬6千9百元，餘9百元則由同案被告陳 │
│    │清志暫行挪用而未扣案）。                                            │
├──┼──────────────────────────────────┤
│ 3  │名冊（以長壽牌香菸包裝盒紙手寫）1紙。                               │
├──┼──────────────────────────────────┤
│ 4  │手提紙袋1只（為棗紅色，上印有「SILK SOFT」、「製造商南六企業股份有限│
│    │公司」、「總經銷中華郵政股份有限公司」等字樣）。                    │
├──┼──────────────────────────────────┤
│ 5  │記事本1本                                                           │
└──┴──────────────────────────────────┘
┌─────────────────────────────────────┐
│附表二                                                                    │
├──┬──────────────────────────────────┤
│編號│收受賄款者姓名及收受賄款之情形                                      │
├──┼──────────────────────────────────┤
│ 1  │陳添全（收受賄款1200元，同戶籍內共四位有投票權之人，陳添全並未將所收│
│    │賄款轉交予其戶內其他具有投票權之人，戶內其他具有投票權之人亦均不知陳│
│    │清志對之行賄之事）                                                  │
├──┼──────────────────────────────────┤
│ 2  │周麗珠（收受賄款1500元，同戶籍內共五位有投票權之人，周麗珠並未將所收│
│    │賄款轉交予其戶內其他具有投票權之人，戶內其他具有投票權之人亦均不知陳│
│    │清志對之行賄之事）                                                  │
├──┼──────────────────────────────────┤
│ 3  │陳金擇（起訴書誤繕為陳金澤，收受賄款1800元，同戶籍內共六位有投票權之│
│    │人，陳金擇並未將所收賄款轉交予其戶內其他具有投票權之人，戶內其他具有│
│    │投票權之人亦均不知辛○○對之行賄之事）                              │
├──┼──────────────────────────────────┤
│ 4  │鄭時雄（收受賄款1200元，同戶籍內共四位有投票權之人，鄭時雄並未將所收│
│    │賄款轉交予其戶內其他具有投票權之人，戶內其他具有投票權之人亦均不知陳│
│    │清志對之行賄之事）                                                  │
├──┼──────────────────────────────────┤
│ 5  │林水（收受賄款1200元，同戶籍內共四位有投票權之人，林水並未將所收賄款│
│    │轉交予其戶內其他具有投票權之人，戶內其他具有投票權之人亦均不知辛○○│
│    │對之行賄之事）                                                      │
├──┼──────────────────────────────────┤
│ 6  │陳葉金梅（收受賄款600元，同戶籍內共二位有投票權之人，陳葉金梅並未將 │
│    │所收賄款轉交予其戶內其他具有投票權之人，戶內其他具有投票權之人亦均不│
│    │知辛○○對之行賄之事）                                              │
├──┼──────────────────────────────────┤
│ 7  │陳建隆（收受賄款900元，同戶籍內共三位有投票權之人，陳建隆並未將所收 │
│    │賄款轉交予其戶內其他具有投票權之人，戶內其他具有投票權之人亦均不知陳│
│    │清志對之行賄之事）                                                  │
├──┼──────────────────────────────────┤
│ 8  │陳易霙（收受賄款900元，同戶籍內共三位有投票權之人，陳易霙並未將所收 │
│    │賄款轉交予其戶內其他具有投票權之人，戶內其他具有投票權之人亦均不知陳│
│    │清志對之行賄之事）                                                  │
├──┼──────────────────────────────────┤
│ 9  │許寶祐（收受賄款600元，同戶籍內共二位有投票權之人，許寶祐並未將所收 │
│    │賄款轉交予其戶內其他具有投票權之人，戶內其他具有投票權之人亦均不知陳│
│    │清志對之行賄之事）                                                  │
├──┼──────────────────────────────────┤
│ 10 │陳冠銘（收受賄款300元）                                             │
└──┴──────────────────────────────────┘
┌─────────────────────────────────────┐
│附表三                                                                    │
├──┬──────────────────────────────────┤
│編號│收受賄款者姓名及收受賄款之情形                                      │
├──┼──────────────────────────────────┤
│ 1  │李麗花（收受賄款900元，同戶籍內共三位有投票權之人，李麗花並未將所收 │
│    │賄款轉交予其戶內其他具有投票權之人，戶內其他具有投票權之人亦均不知陳│
│    │清志對之行賄之事）                                                  │
├──┼──────────────────────────────────┤
│ 2  │洪永圭（收受賄款1500元，同戶籍內共五位有投票權之人，洪永圭並未將所收│
│    │賄款轉交予其戶內其他具有投票權之人，戶內其他具有投票權之人亦均不知陳│
│    │清志對之行賄之事）                                                  │
├──┼──────────────────────────────────┤
│ 3  │張信益（收受賄款4500元，同戶籍內共十五位有投票權之人，張信益並未將所│
│    │收賄款轉交予其戶內其他具有投票權之人，戶內其他具有投票權之人亦均不知│
│    │辛○○對之行賄之事）                                                │
├──┼──────────────────────────────────┤
│ 4  │黃秀麥（收受賄款300元）                                             │
├──┼──────────────────────────────────┤
│ 5  │陳以章（收受賄款900元，同戶籍內共三位有投票權之人，陳以章並未將所收 │
│    │賄款轉交予其戶內其他具有投票權之人，戶內其他具有投票權之人亦均不知陳│
│    │清志對之行賄之事）                                                  │
├──┼──────────────────────────────────┤
│ 6  │丁○○（收受賄款1500元，同戶籍內共五位有投票權之人，丁○○並未將所收│
│    │賄款轉交予其戶內其他具有投票權之人，戶內其他具有投票權之人亦均不知陳│
│    │清志對之行賄之事）                                                  │
├──┼──────────────────────────────────┤
│ 7  │丙○（收受賄款1500元，同戶籍內共五位有投票權之人，丙○並未將所收賄款│
│    │轉交予其戶內其他具有投票權之人，戶內其他具有投票權之人亦均不知辛○○│
│    │對之行賄之事）                                                      │
├──┼──────────────────────────────────┤
│ 8  │黃俊勝（收受賄款900元，同戶籍內共三位有投票權之人，黃俊勝並未將所收 │
│    │賄款轉交予其戶內其他具有投票權之人，戶內其他具有投票權之人亦均不知陳│
│    │清志對之行賄之事）                                                  │
└──┴──────────────────────────────────┘
附錄本件所引論罪法條：
公職人員選舉罷免法【民國94年11月30日公布修正前】第90-1
條：
對於有投票權之人，行求期約或交付賄賂或其他不正利益，而約
其不行使投票權或為一定之行使者，處五年以下有期徒刑，得併
科新台幣四十萬元以上四百萬元以下罰金。
預備犯前項之罪者，處一年以下有期徒刑。
預備或用以行求期約或交付之賄賂，不問屬於犯人與否，沒收之
。
犯第一項或第二項之罪，於犯罪後六個月內自首者，減輕或免除
其刑；因而查獲候選人為共犯者免除其刑。
犯第一項或第二項之罪，在偵查中自白者，減輕其刑；因而查獲
候選人為共犯者，減輕或免除其刑。


司法院資訊處製作；財團法人民間司法改革基金會備份。
